【裁判字號】    97,訴,5149
【裁判日期】    971024
【裁判案由】    侵權行為損害賠償
【裁判全文】
臺灣臺北地方法院民事判決              97年度訴字第5149號
原      告  甲○○
被      告  臺灣銀行股份有限公司
法定代理人  乙○○
上列當事人間請求侵權行為損害賠償等事件，本院判決如下：
    主    文
原告之訴及其假執行之聲請均駁回。
訴訟費用由原告負擔。
    事實及理由
一、原告起訴主張：其於民國九十五年六月二十六日依報刊房屋
    廣告所載電話，與自稱屋主之子、名為程正偉（實際名為劉
    堅穗）之男子聯繫看屋，因有意購買，遂於同年七月三日與
    自稱屋主、名為「蔡秀枝」之女子在信宏地政士聯合事務所
    訂立不動產買賣契約，原告並交付國泰世華商業銀行營業部
    所簽發、發票日為九十五年六月三十日、付款人為臺灣銀行
    營業部、面額新臺幣（下同）四百八十四萬五千元、受款人
    為蔡秀枝、票據號碼ＢＢ0000000號、記載禁止背書
    轉讓且劃有平行線之支票予「蔡秀枝」，「蔡秀枝」遂於翌
    日持偽造之國民身分證、駕駛執照至被告銀行松江分行開設
    帳號000000000000號之活期存款帳戶，並將該
    支票存入該帳戶提示兌現、全數提領，迄同年月十一日原告
    接獲信宏地政士聯合事務所莊凱傑通知「蔡秀枝」所提供之
    土地、建物所有權狀均係偽造，始知遭詐騙。而「蔡秀枝」
    九十五年七月四日在被告公司松江分行開戶時，係持偽造之
    國民身分證及駕駛執照，而該等證件上身分證字號均記載原
    告之身分證字號，故被告如依主管機關要求開戶審核作業程
    序辦理，並查詢財團法人金融聯合徵信中心「Ｚ系統通報案
    件紀錄資訊」，應可發現身分證字號與姓名不符或查無資料
    等異常狀況，而可輕易察覺該等證件為偽造，進而拒絕其開
    戶之申請，且其開戶同時存入該紙支票後，立即兌現領取全
    部款項，為異常交易態樣，詎被告竟未察覺此一般人生活經
    驗可立即辨識之錯誤，亦未嚴謹查核開戶資料，導致該支票
    遭人冒名領取，被告顯未依作業範本及銀行對疑似不法或顯
    屬異常交易之存款帳戶管理辦法第十二條、第十三條規定辦
    理而有過失，爰依民法第一百八十四條第一項前段、第二項
    之規定，請求被告賠償四百八十四萬五千元，及自起訴狀繕
    本送達翌日起至清償日止，按週年利率百分之五計算之利息
    ，並陳明願供擔保請准宣告假執行。
二、按原告之訴，依其所訴之事實，在法律上顯無理由者，法院
    得不經言詞辯論，逕以判決駁回之，民事訴訟法第二百四十
    九條第二項定有明文。又因故意或過失，不法侵害他人之權
    利者，負損害賠償責任，民法第一百八十四條第一項前段固
    有明文，但侵權行為以行為人之行為有故意或過失為要件，
    乃近代民事法確定之原則，故凡有理性的社會人，如已盡其
    個人必要的注意，即得自由活動，對於他人所生損害，苟無
    故意或過失，即不負賠償責任，是為「自己責任原則」或「
    個人責任原則」，而法人，並不能獨自行為，自無故意或過
    失可言，最高法院七十三年度台上字第五九三號著有裁判可
    資參照，是法人不負民法第一百八十四條第一項之賠償責任
    ，至於是否須負第一百八十八條僱傭人之「中間責任」及第
    二百二十四條債務人之「代償責任」則屬另一問題，最高法
    院、臺灣高等法院迭著有裁判闡釋甚明。本件被告為銀行法
    人（股份有限公司），此為週知之事實，核與經濟部商業司
    公司基本資料查詢單所載一致，並經原告起訴狀記載明確，
    揆諸上揭法條、說明，被告不能獨自行為，無故意或過失之
    可言，原告逕依民法第一百八十四條第一項前段之規定請求
    被告賠償，自非有據。
三、至違反保護他人之法律，致生損害於他人者，負賠償責任，
    民法第一百八十四條第二項前段固亦有明定。惟：
  １所謂違反保護他人之法律者，係指以保護他人為目的之法律
    ，亦即一般防止妨害他人權益或禁止侵害他人權益之法律而
    言，最高法院八十六年度台上字第三０七六號、九十五年度
    台上字第一一七四號著有裁判闡釋甚明。
  ２而法律得定名為法、律、條例或通則；各機關發布之命令，
    得依其性質，稱規程、規則、細則、辦法、綱要、標準或準
    則；法律應經立法院通過，總統公布，中央法規標準法第二
    條、第三條、第四條規定甚明。
  ３本件原告據以主張被告違反保護他人之法律，無非以被告銀
    行松江分行未按財團法人金融聯合徵信中心九十四年十一月
    二十四日（九四）金徵（研）字第二一二一一號函文所載利
    用「Ｚ系統通報案件紀錄資訊」查詢方法，依銀行對疑似不
    法或顯屬異常交易之存款帳戶管理辦法第十二條、第十三條
    之規定拒絕「蔡秀枝」之開戶申請，以及開戶作業程序未依
    中華民國銀行商業同業公會全國聯合會制訂之「金融機構開
    戶作業審核程序暨異常帳戶風險控管之作業範本」第二條規
    定為論據，然財團法人金融聯合徵信中心僅為一財團法人，
    中華民國銀行商業同業公會全國聯合會亦僅為銀行業之同業
    公會，所發函文或制訂之作業範本要無可能具有法律效力，
    即便銀行對疑似不法或顯屬異常交易之存款帳戶管理辦法亦
    僅為行政院金融監督管理委員會訂定發布之行政命令，非民
    法第一百八十四條第二項所指保護他人之法律，殆無疑義。
  ４財團法人金融聯合徵信中心九十四年十一月二十四日（九四
    ）金徵（研）字第二一二一一號函、「金融機構開戶作業審
    核程序暨異常帳戶風險控管之作業範本」、銀行對疑似不法
    或顯屬異常交易之存款帳戶管理辦法既均非法律，姑不論被
    告有無違反、其違反與原告所受損害間有無相當因果關係，
    尚非無疑，縱有違反，亦非違反保護他人之法律。
四、從而，本件原告依民法第一百八十四條第一項前段、第二項
    之規定，請求被告賠償四百八十四萬五千元，及自起訴狀繕
    本送達翌日起至清償日止，按週年利率百分之五計算之利息
    ，顯無理由，爰不經言詞辯論，逕予駁回，其假執行之聲請
    亦失所附麗，爰併駁回之。
據上論結，本件原告之訴無理由，依民事訴訟法第二百四十九條
第二項、第七十八條，判決如主文。
中    華    民    國    97    年    10    月    24    日
                    民事第一庭  法  官  洪文慧
上列正本核與原本無異。
如不服本判決，得於判決送達之翌日起二十日內，以書狀敘述理
由，向本庭提起上訴。
中    華    民    國    97    年    10    月    24    日
                                書記官  林芝儀


司法院資訊處製作；財團法人民間司法改革基金會備份。
